臺灣臺中地方法院民事判決
111年度訴字第383號
原      告  陳菊香  

訴訟代理人  歐陽徵律師
複代理人    丁小紋律師
被      告  鍾明川  

訴訟代理人  王銘助律師
上列當事人間損害賠償事件，本院於民國111年6月30日言詞辯論
終結，判決如下：
    主      文
原告之訴及假執行之聲請均駁回。
訴訟費用由原告負擔。
    事實及理由
一、原告主張：
(一)原告前於民國96年間因與丈夫感情不睦，為減少萬一離婚時
    配偶可分配剩餘財產之金額，即依被告建議購買坐落臺中市
    ○○區○○段0000○號建物、臺中市○○區○○段000地號土地及同段
    454建號建物（下合稱系爭房地），並於97年間將系爭房地
    移轉登記予被告，被告則承諾待原告離婚訴訟結束後再將系
    爭房地移轉登記返還原告，而與被告成立借名登記法律關係
    。嗣後原告多次要求被告返還系爭房地，均未獲被告置理，
    經原告調閱系爭房地登記簿謄本，始知悉被告未經原告同意
    ，擅自將系爭房地售予第三人，致原告所有權受有損害，原
    告並已對被告提出詐欺、侵占、背信之告訴，是被告違反保
    護他人之法律，致生損害於原告，自應依民法第184條第2項
    之規定，負侵權行為之損害賠償責任，並依民法第215條、
    第216條之規定，將被告出售系爭房地之所得給付予原告。
    縱認被告未構成侵權行為，兩造間既成立借名登記契約，原
    告亦類推適用民法關於委任之規定，以起訴狀繕本之送達為
    終止兩造間借名登記契約之意思表示，且因被告已無法返還
    ，應負債務不履行損害賠償責任，而返還被告所得之利益等
    語。並聲明：⒈被告應給付原告370萬元，及自起訴狀繕本送
    達翌日起至清償日止，按週年利率百分之5計算之利息。⒉願
    供擔保，請准宣告假執行。
(二)對被告抗辯所為之陳述：
　　原告並非基於買賣真意而移轉系爭房地所有權予被告，且原
    告另有陸續匯款予被告作為徵信費用，足見系爭房地並非用
    以抵充原告委託被告徵信之費用。又系爭房地金額高達370
    萬元，亦與一般徵信之委任費用顯不相當等語。
二、被告則以：被告否認兩造間就系爭房地成立借名登記關係，
    依系爭房地異動索引資料亦可見兩造間為買賣關係，且原告
    係自行提供印鑑證明、所有權狀、身分證等相關資料以辦理
    所有權移轉登記，益徵兩造間買賣之真實。原告應舉證兩造
    間有借名登記契約存在，始符法理等語資為抗辯。並聲明：
    （一）原告之訴駁回。（二）願供擔保，請准宣告免為假執
    行。
三、得心證之理由：
(一)原告主張前於96年間購買系爭房地，復於97年間將系爭房地
    移轉登記予被告，現被告已將系爭房地售予第三人等情，業
    據提出系爭房地登記第一類謄本、異動索引等件為證（參本
    院卷第73至87頁），並經本院調取登記申請資料核閱無訛（
    參本院卷第125至139、149至177頁），且為被告所不爭執，
    堪信為真實。
(二)而原告主張係依被告建議而購買系爭房地，被告並承諾待原
    告離婚訴訟結束後再將系爭房地移轉登記返還原告，卻未經
    原告同意擅自將系爭房地售予第三人，涉犯詐欺、侵占、背
    信等罪，而違反保護他人之法律等情，則為被告所否認。按
    行為人故意以背於善良風俗之方法加損害於他人者，應負損
    害賠償責任；違反保護他人之法律，致生損害於他人者，亦
    同，民法第184條第1項後段、第2項前段規定可以參照。又
    損害賠償之債，以有損害之發生及有責任原因之事實，並二
    者之間，有相當因果關係為成立要件。故原告所主張損害賠
    償之債，如不合於此項成立要件者，即難謂有損害賠償請求
    權存在（最高法院48年台上字第481號裁判意旨參照）。則
    侵權行為係指違法以及不當加損害於他人之行為言，而侵權
    行為之被害人，除行為人之故意過失行為外，亦應就其所受
    之損害，及行為人之行為對損害之發生有因果關係等節，負
    舉證之責任。查：原告固提出被告名片、網路資料、刑事告
    訴狀、原告帳戶交易明細等件為證（參本院卷第23、47至49
    、203至219頁），惟被告名片及網路資料均與此部分待證事
    實無關，刑事告訴狀亦僅表彰原告確有對被告提出告訴，其
    內所載內容仍與原告主張無異；另原告帳戶交易明細上雖以
    螢光筆標示提取現金、提取電匯轉等資料，惟沙鹿區農會帳
    戶資料部分已因過保存期限而銷毀，臺中商業銀行帳戶交易
    明細實為原告匯款至其所申設他行帳戶等情，亦有沙鹿區農
    會111年5月25日沙農信字第1111000312號函、臺中銀行國內
    匯款申請書暨代收入傳票等件可憑（參本院卷第239、245至
    247頁），亦均難認與原告主張之前開事實有何關連；此外
    ，原告復未能提出他證以實其說，則原告依侵權行為之規定
    ，請求被告負損害賠償責任，即屬無據。
(三)至原告主張兩造間就系爭房地有借名登記關係存在等情，亦
    為被告所否認，並以前詞置辯。按所謂借名登記契約，乃當
    事人約定，一方（借名者）經他方（出名者）同意，而就屬
    於一方現在或將來之財產，以他方之名義，登記為所有人或
    其他權利人之契約，是出名人與借名者間應有借名登記之意
    思表示合致，始能成立借名登記契約。且該出名者僅為名義
    上之所有權人，實質上仍由借名者享有該財產之使用、收益
    及處分權，並負擔因此所生之義務，其屬無名契約之一種，
    性質與委任契約類似。又不動產登記當事人名義之原因原屬
    多端，主張借名登記者，應就該借名登記之事實負舉證責任
    。而依原告所提出前揭被告名片、網路資料、刑事告訴狀、
    原告帳戶交易明細等件（參本院卷第23、47至49、203至219
    頁），均無從證明兩造間有借名登記關係存在，且被告並未
    補發所有權狀即將系爭房地售予他人，有前開異動索引可憑
    （參本院卷第79、87頁），系爭房地所有權狀顯於被告售出
    系爭房地前係由被告保管，亦與借名登記契約中，出名者僅
    為名義上之所有權人，實質上仍由借名者享有該財產之使用
    、收益及處分權，且為避免出名人擅自處分而由借名人保管
    所有權狀之情形不符，被告是否僅為出名人，即非無疑。是
    原告所舉證據，均不足認定兩造間有借名登記契約之意思表
    示合致，則原告主張系爭房地為原告所有，僅係借名登記於
    被告名下等情，即乏所據。
四、從而，原告依侵權行為之規定及借名契約之法律關係，請求
    被告應賠償原告370萬元，及自起訴狀繕本送達翌日起至清
    償日止，按週年利率百分之5計算之利息，為無理由，應予
    駁回。而其假執行宣告之聲請亦失所附麗，應併予駁回。
五、本件事證已臻明確，兩造其餘之攻擊防禦方法及所提之證據
    ，經本院審酌後，認與判決結果不生影響，爰毋庸一一論述
    ，併此敘明。
六、據上論結，本件原告之訴為無理由，依民事訴訟法第78條，
    判決如主文。
中　　華　　民　　國　　111 　年　　7 　　月　　14　　日
                  民事第四庭          法  官  蔡家瑜
以上正本係照原本作成。　　　　　　　　　
如對本判決上訴，須於判決送達後20日內向本院提出上訴狀。如
委任律師提起上訴者，應一併繳納上訴審裁判費。
中　　華　　民　　國　　111 　年　　7 　　月　　14　　日
                                      書記官  蔡秀貞